ACORDAO-COMPLETO-2538769

ACÓRDÃO 4234/2022 ATA 28/2022 - SEGUNDA CÂMARA

VISTOS, relatados e discutidos estes autos de tomada de contas especial instaurada pelo Fundo Nacional de Saúde (FNS) em razão da não comprovação da regular aplicação de recursos repassados pelo FNS ao Município de Anamã/AM, para construção de Unidades Básicas de Saúde no âmbito do Programa Requalifica UBS.
ACORDAM os Ministros do Tribunal de Contas da União, reunidos em sessão da Segunda Câmara, ante as razões expostas pelo Relator, em:
9.1. com fundamento nos arts. 1º, inciso I, 16, inciso III, alíneas "b" e "c" e § 2º, 19 e 23, inciso III, da Lei 8.443/1992, julgar irregulares as contas de Maria Lúcia Compton da Silva, condenando-a ao pagamento do débito discriminado a seguir, atualizado monetariamente e acrescido dos juros de mora devidos, calculado desde a data de ocorrência indicada até sua efetiva quitação, na forma da legislação vigente, fixando o prazo de 15 (quinze) dias, a contar do recebimento da notificação, para que seja comprovado, perante este Tribunal, o recolhimento da quantia aos cofres do Fundo Nacional de Saúde, nos termos do art. 23, inciso III, alínea "a", da referida lei c/c o art. 214, inciso III, alínea "a", do Regimento Interno do TCU:
	Valor (R$) 
	Data de ocorrência

	81.600,00
	3/9/2013

	102.400,00
	3/9/2013

	244.800,00
	2/9/2014

	307.200,00
	2/9/2014

9.2. com fundamento no art. 57 da Lei 8.443/1992, aplicar a Maria Lúcia Compton da Silva multa no valor de R$ 75.000,00 (setenta e cinco mil reais) , atualizada monetariamente desde a data do presente acórdão até a do efetivo recolhimento, se o pagamento se der após o vencimento, na forma da legislação vigente, fixando o prazo de 15 (quinze) dias, a contar do recebimento da notificação, para que seja comprovado, perante este Tribunal, o recolhimento da quantia aos cofres do Tesouro Nacional, nos termos do art. 23, inciso III, alínea "a", da referida lei c/c o art. 214, inciso III, alínea "a", do Regimento Interno do TCU;
9.3. com fundamento no art. 26 da Lei 8.443/1992, autorizar, se requerido, o pagamento das importâncias devidas em até 36 (trinta e seis) parcelas mensais e consecutivas, fixando o prazo de 15 (quinze) dias, a contar do recebimento da notificação, para que seja comprovado, perante este Tribunal, o recolhimento da primeira parcela, e de 30 (trinta) dias, a contar da anterior, para que seja comprovado o recolhimento das demais, devendo incidir sobre cada valor mensal os devidos acréscimos legais, na forma prevista na legislação vigente, além de alertar a responsável de que a falta de comprovação do recolhimento de qualquer delas importará no vencimento antecipado do saldo devedor, nos termos do art. 217 do Regimento Interno do TCU;
9.4. com fundamento no art. 28 da Lei 8.443/1992, autorizar, desde logo, a cobrança judicial das dívidas, caso não atendida a notificação;
9.5. com fundamento no art. 16, § 3º, da Lei 8.443/1992 c/c o art. 209, § 7º, do Regimento Interno do TCU, remeter cópia deste acórdão à Procuradoria da República no Amazonas para adoção das medidas que entender cabíveis;
9.6. dar ciência deste acórdão ao Fundo Nacional de Saúde e à responsável.

Tomada de contas especial instaurada pelo Fundo Nacional de Saúde (FNS)  em razão de irregularidades na execução do Programa de Requalificação de Unidades Básicas de Saúde. Análise de citação. Unidade jurisdicionada: Fundo Municipal de Saúde de Anamã/AM Responsável: Maria Lúcia Compton da Silva e Jecimar Pinheiro Matos Representação legal: Marina Nunes Guedes (OAB/AM 14.299) e outros, representando Maria Lúcia Compton da Silva

Segunda Câmara

Fundo Municipal de Saúde de Anamã/AM.

3. Responsáveis: Maria Lúcia Compton da Silva (CPF XXX.393.672-XX) e Jecimar Pinheiro Matos (CPF XXX.678.252-XX).

13.1. Ministros presentes: Augusto Nardes (na Presidência), Aroldo Cedraz, Bruno Dantas (Relator) e Antonio Anastasia.
13.2. Ministros-Substitutos presentes: Marcos Bemquerer Costa e André Luís de Carvalho.

BRUNO DANTAS

Por registrar as principais ocorrências dos autos até o momento, resumindo os fundamentos das peças acostadas, adoto como relatório, com os ajustes necessários, a instrução da secretaria responsável pela análise do processo (peça 57) , que contou com a anuência do corpo diretivo da unidade (peças 58 e 59) e do Ministério Público junto ao TCU (peça 64) :
"INTRODUÇÃO
Cuidam os autos de tomada de contas especial instaurada pelo Fundo Nacional de Saúde (FNS) originalmente em desfavor de Maria Lucia Compton da Silva e Jecimar Pinheiro Matos, em razão da não comprovação da regular aplicação dos recursos repassados pelo FNS ao Município de Anamã/AM caracterizada pela ausência de documentação comprobatória das despesas realizadas e conclusão das obras de construção referentes ao Programa de Requalificação de Unidades Básicas de Saúde. 
	HISTÓRICO 
A instauração da presente Tomada de Contas Especial foi motivada por demanda do Ministério Público Federal (Inquérito Civil Público 1.13.XXX.002358-XX13-96) para apurar possíveis irregularidades na aplicação de recursos públicos federais, repassados pelo Fundo Nacional de Saúde ao Fundo Municipal de Saúde de Anamã/AM, nos anos de 2013 e 2014, quanto à construção e ampliação de Unidades Básicas de Saúde-UBS do Programa de Requalificação de UBS.
Extrai-se do Relatório de Auditoria 16385/MS/Segep/Denasus e seus anexos (peça 5) que a equipe do Denasus constatou irregularidades na aplicação dos recursos do SUS no município, configuradas pela ausência de documentação comprobatória de despesas e inexecução física insuficiente de obras e serviços, conforme a seguir detalhado.
3.1.	Irregularidade: Ausência de apresentação de parte da documentação comprobatória de despesas realizadas na construção das duas Unidades Básicas de Saúde (UBS) no Município de Anamã/AM no período de 2013 a 2015. (Constatação 425420 do Relatório de Auditoria 16385/MS/Segep/Denasus) 
3.1.1	Em consulta ao sítio do FNS/MS na Internet, a equipe do Denasus verificou que os recursos financeiros foram repassados da seguinte forma: a) para a construção da UBS tipo 1 localizada no Centro, a primeira parcela ocorreu em 30/8/2013 no valor de R$ 81.500,00 (20% do valor total proposto) ; a segunda parcela ocorreu em 29/1/2014 no valor de R$ 244.800,00, equivalente a 60% do valor total proposto. A terceira parcela não foi repassada.
3.1.2	Para a construção da UBS tipo 2 localizada na Vila do Cuia, a primeira parcela ocorreu em 30/8/2013 no valor de R$ 102.400,00 (20% do valor total da proposta) e a segunda parcela ocorreu em 29/8/2014 no valor de R$ 307.200,00 (60% do valor total da proposta) . A terceira parcela não foi repassada. 
Os repasses encontram-se detalhados na tabela 1 infra, conforme extratos bancários juntados aos autos (peças 20 e 21) :
Tabela 1 
	Ordem Bancária
	Data De Emissão
	Valor (R$) 
	Data De Crédito
	Conta Corrente

	829911
	30/8/2013
	81.600,00
	3/9/2013
	30069-1

	829911
	30/8/2013
	102.400,00 
	3/9/2013
	30069-1

	834905
	29/8/2014
	244.800,00
	2/9/2014
	30070-5

	834905
	29/8/2014
	307.200,00
	2/9/2014
	30070-5

	Total
	736.000,00
		
3.1.3	Em atendimento a requisição da equipe de auditoria do Denasus, a Secretaria Municipal de Saúde de Anamã/AM apresentou os seguintes documentos relativos à execução da obra de construção da UBS tipo 1 no Município de Anamã/AM: processo licitatório na modalidade Tomada de Preços 001/2013, Termo de Contrato 001/2014 assinado com a empresa Sigma Engenharia e Consultoria Ltda. no valor de R$ 407.209,31 e Ordem de Execução de Serviços. 
3.1.4	Em visita in loco realizada no período de 12/4/2016 a 14/4/2016, a equipe do Denasus constatou que serviços iniciais da obra da UBS tipo 1 haviam sido executados, porém não foram apresentados documentos que comprovem a realização das despesas e consequentemente a identificação da fonte de recursos utilizada (conforme detalhado no Anexo II do relatório) .
3.1.5	Para a execução da obra de construção da UBS tipo 2 na zona urbana do Município de Anamã/AM, foram apresentados os seguintes documentos: processo licitatório na modalidade Tomada de Preços 002/2013, Termo de Contrato 002/2014 no valor de R$ 509.900,00, Ordem de Execução de Serviços e duas solicitações de pagamentos (medições) para a empresa vencedora Forthyrocha Construção Civil Ltda. que representam 11% do total dos serviços inicialmente propostos.
3.1.6	Relativamente à primeira medição, a equipe registrou a apresentação de solicitação de pagamento da empresa Forthyrocha Construção Civil Ltda no valor de R$ 20.528,98, Planilha da primeira medição, nota fiscal avulsa n. 260/2014 emitida pela Prefeitura Municipal de Anamã/AM, com as devidas retenções de impostos, acompanhada do comprovante de Transferência Eletrônica Disponível-TED do Banco do Brasil datado de 26/03/2014 no valor de R$ 19.225,39 e o respectivo recibo de quitação.
3.1.7	Para a segunda medição foram apresentados: solicitação de pagamento da empresa Forthyrocha Construção Civil Ltda no valor de R$ 60.570,53, Planilha da 2ª medição, nota fiscal avulsa n. 369/2014 emitida pela Prefeitura Municipal de Anamã/AM, com as devidas retenções de impostos, acompanhada dos dois comprovantes de Transferência Eletrônica Disponível-TED do Banco do Brasil datados de 14/10/2014 e 16/10/2014 no valor de R$ 50.000,00 e R$ 6.724,31, respectivamente, e o recibo de quitação.
3.1.8	Embora não tenham sido apresentadas as notas de empenho referentes às despesas das duas primeiras medições do contrato, a equipe aceitou tais despesas que representam 11% dos serviços contratados para a execução da obra da UBS tipo 2, considerando a comprovação da realização dos serviços durante visita in loco. Este valor (R$ 81.099,51) foi deduzido do valor da 1ª parcela repassada pelo Fundo Nacional de Saúde-FNS (R$ 102.400,00) para a construção da UBS tipo 2, na elaboração da Planilha de Devolução.
3.1.9 Do total dos recursos financeiros repassados (R$ 736.000,00) , somente pode ser comprovada a aplicação de R$ 81.099,51 na obra da UBS Tipo 2, zona urbana do município, restando não comprovados os R$ 654.900,49.
3.2 	Irregularidade: As obras de construção das duas Unidades Básicas de Saúde-UBS (Sede e Vila do Cuia) apresentam placa de obra com informações incompletas e ritmo de execução bastante lento  (Constatação 425462 do Relatório de Auditoria 16385/MS/Segep/Denasus) 
3.2.1 	Durante visita à Comunidade Vila do Cuia e à sede do município em 12 e 13/4/2016, locais onde estavam sendo construídas as futuras UBS, a equipe do Denasus verificou a existência de placa em ambas as obras, faltando informação quanto a indicação do prazo de execução. 
3.2.2 	Os serviços de engenharia estavam sendo executados em ritmo lento, considerando que as duas primeiras parcelas foram repassadas em 30/08/2013 e 29/08/2014, respectivamente, para ambas as obras totalizando 80% do valor integral aprovado e até abril/2016 as obras não haviam sido concluídas. 
3.2.3 	Constatou-se que a execução física da obra da UBS da Vila do Cuia apresentava maior atraso em sua realização além de demonstrar indícios de abandono com a vegetação invadindo a área. 
3.2.4 	Estes fatos estão em desacordo com o Manual de Uso da Marca do Governo Federal-Obras, da SECOM/PR-Novembro/2011, que orienta sobre a padronização de placas e adesivos indicativos de obras financiadas pelo Governo Federal e o art. 10, incisos I e II da Portaria/GM/MS n. 340 de 4/3/2013 que define os prazos para cumprimento da execução e conclusão das obras e efetivo início de funcionamento das unidades.
No relatório produzido pelo tomador de contas (peça 26) , estão circunstanciados os fatos acima relatados e imputada responsabilidade pelo dano ao erário oriundo das irregularidades na aplicação dos recursos repassados pelo FNS ao município nos exercícios de 2013 e 2014 a Maria Lucia Compton da Silva e Jecimar Pinheiro Matos.
Os responsáveis ocuparam os cargos de secretário municipal de saúde e prefeito da municipalidade, respectivamente, de 1/1/2013 a 31/12/2016 e de 1/2/2013 a 31/12/2016 (peça 4) . 
Conforme relatado pelo tomador de contas, verifica-se que foram expedidas comunicações pelo Denasus aos responsáveis por via postal e por edital dando ciência do relatório e franqueando oportunidade de defesa (peças 10 a 17) . 
O Ministério da Transparência, Fiscalização e Controladoria-Geral da União emitiu relatório e certificado de auditoria concluindo pela responsabilidade dos ex-gestores pelos ilícitos geradores de dano ao erário e certificou a irregularidade das contas dos responsáveis (peças 29 e 30, respectivamente) . O dirigente do Órgão de Controle Interno emitiu parecer de sua competência, bem assim houve o pronunciamento ministerial (peças 31 e 32, respectivamente) .
Na instrução inicial do feito nesta unidade (peça 36) , propôs-se a citação de Maria Lucia Compton da Silva para apresentação de alegações de defesa e/ou recolhimento aos cofres do Fundo Nacional de Saúde do débito apurado em razão da não comprovação da boa e regular aplicação dos recursos provenientes do Programa de Requalificação de UBS transferidos pelo FNS ao Município de Anamã/AM, nos exercícios de 2013 e 2014, em razão da ausência de apresentação da documentação comprobatória das despesas efetuadas e da regular execução física das obras de construção de Unidades de Saúde (Constatações 425420 e 425462 do Relatório de Auditoria 15162 do Denasus) . 
Acolhida a proposta pelos dirigentes desta Unidade Técnica (peças 37 e 38) , foram promovidas as citações na forma determinada (peça 40) . Retornando os autos para instrução, verifica-se que Maria Lucia Compton da Silva ofertou as alegações de defesa (peças 45 e 47) .
EXAME TÉCNICO
	Esgotamento da via administrativa do Ministério da Saúde para ressarcimento do dano
Preliminarmente, oportuno consignar que, nos termos do art. 23, § 1º, do Decreto 7.827/2012, que regulamenta a Lei Complementar 141/2012, e item 9.3.5.2 do Acórdão 1072/2017-TCU-Plenário, foram esgotadas, na via administrativa de controle interno do Ministério da Saúde, as medidas para ressarcimento do dano, conforme notificações aos responsáveis (peças 10-17) .
Caracterização das irregularidades geradoras do dano ao erário.
Observa-se que o tomador de contas identificou como ilícito gerador do dano a ausência de comprovação da boa e regular aplicação de parte dos recursos repassados para as ações do Programa de Requalificação de UBS em unidades de saúde no Município de Anamã/AM. 
O Requalifica UBS é uma das estratégias do Ministério da Saúde para a estruturação e o fortalecimento da Atenção Básica e tem como objetivo prover estrutura física das unidades básicas de saúde que facilite a mudança das práticas das equipes de Saúde.
Instituído em 2011, o programa proporciona incentivo financeiro para a reforma, ampliação e construção de UBS, provendo condições adequadas para o trabalho em saúde, promovendo melhoria do acesso e da qualidade da atenção básica. Envolve também ações que visam à informatização dos serviços e à qualificação da atenção à saúde desenvolvida pelos profissionais da equipe.
Tanto a adesão ao programa quanto o registro do andamento das obras são realizados pelo Sismob (Sistema de Monitoramento de Obras) , ferramenta que facilita ao gestor o controle sobre o andamento das obras e garante a continuidade dos repasses realizados pelo Ministério da Saúde aos municípios que mantiverem atualizadas as informações requeridas. 
A auditoria do Denasus constatou que não houve comprovação da boa e regular aplicação dos recursos transferidos em razão da ausência de documentos que permitam a formação de juízo quanto à regular execução físico-financeira do Programa de Requalificação de UBS no Município de Anamã/AM. Esse achado configura violação ao disposto no art. 37, caput c/c o art. 70, parágrafo único, da Constituição da República Federativa do Brasil, art. 93 do Decreto-lei 200/67, art. 66 do Decreto 93.872/1996.
A realização de pagamentos sem o devido suporte documental que demonstre a efetiva contraprestação em bens e serviços acarreta a presunção relativa da existência de dano ao erário, conforme entendimento jurisprudencial pacífico desta Corte de Contas. A regularidade do pagamento com recursos públicos somente é assegurada com a observância dos procedimentos prévios de empenho e liquidação da despesa fixados na Lei 4.320/1964 e demais normas regentes, conforme entendimento expresso no seguinte trecho do voto condutor do Acórdão 3134/2012-TCU-Plenário: 
'As normas de administração financeira e orçamentária estabelecem rito procedimental que confere segurança ao gestor público na concretização das ações demandadas para a consecução dos objetivos da Unidade Administrativa. Assim, a realização da despesa deve pautar-se estritamente pelas disposições contidas na Lei 4.320/1964, nas leis de diretrizes orçamentárias, na Lei Orçamentária Anual, na Lei de Responsabilidade Fiscal e legislação correlata.
Os artigos 60 a 64 da Lei 4.320/1964 tratam do empenho, da liquidação e do pagamento da despesa.
 (...) 
A regular execução da despesa - empenho, liquidação e pagamento - impõe primariamente a comprovação da prestação dos serviços e/ou fornecimento de bens para só então ser autorizado o pagamento.'
Sabe-se que, na seara do Direito Financeiro, cabe ao responsável demonstrar, por meio da documentação exigida na legislação de regência, a boa e regular aplicação dos recursos públicos federais geridos, em obediência ao disposto nos arts. 70, parágrafo único, da Constituição Federal; 93 do Decreto-Lei nº 200/1967 e 66 e 145 do Decreto nº 93.872/1986. 
Ante esse arcabouço normativo, os gestores municipais deveriam ter comprovado que os saques de recursos do SUS tiveram como contrapartida pagamentos por efetiva prestação de serviços à Administração, devendo igualmente ser comprovada a vinculação às finalidades legais.
Especificamente quanto à aplicação dos recursos do SUS, a vigente Lei Complementar 141/2012 corrobora essa interpretação na disciplina da movimentação financeira dos recursos contida em seu art. 12, caput e §§ 2o e 4o, vazado nos seguintes termos:
'Art. 12.  Os recursos da União serão repassados ao Fundo Nacional de Saúde e às demais unidades orçamentárias que compõem o órgão Ministério da Saúde, para ser aplicados em ações e serviços públicos de saúde. 
 (...) 
§ 2o Os recursos da União previstos nesta Lei Complementar serão transferidos aos demais entes da Federação e movimentados, até a sua destinação final, em contas específicas mantidas em instituição financeira oficial federal, observados os critérios e procedimentos definidos em ato próprio do Chefe do Poder Executivo da União. 
 (...)  
§ 4o A movimentação dos recursos repassados aos Fundos de Saúde dos Estados, do Distrito Federal e dos Municípios deve realizar-se, exclusivamente, mediante cheque nominativo, ordem bancária, transferência eletrônica disponível ou outra modalidade de saque autorizada pelo Banco Central do Brasil, em que fique identificada a sua destinação e, no caso de pagamento, o credor.' 
A jurisprudência pacífica desta Corte considera indispensável à comprovação da regular aplicação de transferências a demonstração do vínculo causal entre as despesas realizadas e os recursos federais recebidos (Acórdão 933/2013-TCU-Plenário - Ministra Ana Arraes, 6098/2017 - TCU - Primeira Câmara - Rel. Ministro Benjamin Zymler, 9544/2017 - TCU - Segunda Câmara - Rel. Min. Augusto Nardes, dentre muitos outros) . 
No caso sob exame, essa demonstração foi inviabilizada pela ausência parcial de documentos de despesa que comprovem a regularidade das aplicações dos recursos transferidos pelo FNS ao Fundo Municipal de Saúde.
Verifica-se nos extratos bancários da conta específica do Fundo Municipal de Saúde que foram efetuados pagamentos às sociedades empresárias contratadas pela municipalidade para a execução das obras, conforme tabela 2 infra:
Tabela 2 Pagamentos com recursos do Requalifica IBS - Município de Anamã/AM - 2014 e 2015
	Número da transferência
	Beneficiário
	Data
	Valor

	500.001
	Sigma Engenharia e Consultoria Ltda. - E
	26/3/2014
	19.389,83

	200.001
	Sigma Engenharia e Consultoria Ltda. - E
	14/10/2014
	40.116,87

	100.007
	Sigma Engenharia e Consultoria Ltda. - E
	4/2/2015
	37.381,57

	300.001
	Forthyrocha.Com Construção Civil Ltda.
	26/3/2014
	19.225,39

	100.002
	Forthyrocha.Com Construção Civil Ltda.
	14/10/2014
	50.000,00

	400.002
	Forthyrocha.Com Construção Civil Ltda.
	28/11/2014
	41.223,38

	Total
	207.337,04

Reforçam o juízo de prejuízo ao erário as constatações da auditoria do Denasus de grande atraso no cronograma de execução e ritmo lento de avanço das obras de construção das unidades de saúde nas localidades que deveriam ser executadas com recursos do programa Requalifica UBS. 
Ademais, não há informações acerca da conclusão das obras iniciadas, que deveriam ter sido lançadas no Sismob, conforme Portaria/GM/MS n. 340 de 4/3/2013. Considerando que não houve comprovação de utilidade das obras para os fins pactuados, a execução parcial constatada pela equipe da Auditoria do Denasus não pode ser aceita, impondo-se a imputação de débito pelo valor integral repassado. 
Cumpre ressaltar, finalmente, que não foram juntados aos autos os documentos apresentados pela Secretaria Municipal de Saúde de Anamã/AM à auditoria do Denasus referidos no item 3.1 supra.
Individualização de condutas
A auditoria do Denasus e o tomador de contas imputaram a responsabilidade pelo ilícito gerador do dano ao erário, ausência de comprovação da regularidade de aplicação dos recursos nas UBS, solidariamente à secretária municipal de saúde e ao prefeito municipal de Anamã/AM à época dos fatos
Cumpre observar que, conforme disposto no art. 9º, caput e inciso III, da Lei n. 8.080/1990, é competência do secretário municipal de saúde a gestão do Sistema Único de Saúde (SUS) na esfera municipal. O prefeito municipal, todavia, pode vir a responder por irregularidades na aplicação de recursos do Sistema Único de Saúde (SUS) caso delas participe ativamente. Nessa linha de compreensão, conquanto as normas em referência confiram embasamento à responsabilização do secretário municipal de saúde por irregularidades na aplicação de recursos do SUS transferidos ao município, não afastam a responsabilidade dos prefeitos.
No caso sob exame, todavia, a auditoria do Denasus não efetuou registro quanto à condução da gestão do SUS no município e considerando-se a ausência de documentos relativos à execução financeira dos recursos, não há elementos que indiquem conduta comissiva ou omissiva do ex-prefeito nas práticas ilícitas apuradas. 
Esta Corte de Contas tem firmado entendimento (Acórdão 1997/2016-TCU-Plenário - Relator Ministro Raimundo Carreiro; 2211/2016 - TCU - Primeira Câmara - Relator Ministro Augusto Sherman; 4988/2018- TCU - Primeira Câmara - Ministro-Relator Vital do Rêgo; e 2952/2018 - TCU - Plenário - Ministro-Relator Bruno Dantas) de que, na ausência de evidências de que o prefeito municipal tenha participado de irregularidades na aplicação de recursos do SUS, a responsabilidade pelas ocorrências apuradas deve recair unicamente sobre o secretário municipal de saúde, em face do disposto nas Leis 8.080/1990 e 8.142/1990.
Não estão configurados, portanto, os pressupostos para lhe seja imputada responsabilidade pelos ilícitos geradores do dano ao erário, em solidariedade com a titular da secretaria municipal de saúde, à época dos fatos.
Quanto à secretária municipal de saúde, deve ser responsabilizada pela inexecução das obras e serviços de engenharia e ausência de comprovação das despesas realizadas ante o dever imposto pela Lei 8080/1990 de gestão da aplicação físico-financeira dos recursos transferidos nas finalidades definidas nas normas regulamentadoras do programa Requalificação de UBS.
Há fortes indícios de culpabilidade da referida agente, uma vez que deveria ter garantido que a execução físico-financeira fosse feita em conformidade com as normas aplicáveis e que fossem atingidos os objetivos fixados nas normas regentes do programa e no planejamento das ações do SUS no município. 
Quanto às sociedades empresárias beneficiárias dos pagamentos, verifica-se que não há comprovação nos autos de que receberam remuneração sem a devida contraprestação ou que tenham dado causa a possível inexecução das obras contratadas. Na verdade, há evidências em sentido contrário. A equipe de auditoria do Denasus considerou como regulares parte dos pagamentos efetuados à Forthyrocha Construção Civil Ltda ante a documentação comprobatória apresentada. 
Constata-se, portanto, que os elementos probatórios constantes nos autos não autorizam juízo de concorrência de condutas das empreiteiras contratadas que justifique sua responsabilização solidária.
Conclui-se que os elementos probatórios nos autos autorizam a responsabilização de Maria Lucia Compton da Silva pelos débitos relativos aos recursos transferidos pelo FNS ao Município de Anamã/AM relativos ao programa requalifica UBS nos exercícios de 2013 e 2014. 
	EXAME DA CITAÇÃO
	Alegações de defesa da Sra. Maria Lucia Compton da Silva
A responsável apresentou, inicialmente, peça de defesa em que se limita a afirmar que não obteve quaisquer vantagens indevidas no exercício do cargo de secretária municipal de saúde e que a gestão dos recursos da saúde no período em questão foi realizada exclusivamente pelo prefeito municipal e pelo secretário municipal de finanças à época dos fatos (peça 45) .
Posteriormente, apresentou as alegações de defesa adicionais (peça 47) , por intermédio de advogada regularmente constituída, a seguir sintetizadas.
Relata que deixou o cargo de secretária municipal de saúde em 2015, quando as obras em questão ainda estavam em andamento, e que não mais retornou ao município de Anamã. Consequentemente, afirma não dispor de informações sobre o estágio de execução das unidades de saúde e tampouco acesso à documentação relativa à execução físico-financeira dos contratos.
Assevera que toda a documentação comprobatória da aplicação dos recursos repassados pelo FNS para as obras teria sido repassada aos gestores sucessores e, portanto, sobre eles incidiria o dever de prestar contas das aplicações. 
Relata que trabalha atualmente no Município de Anori/AM e que se encontra acometida por grave enfermidade, conforme documentos anexados à defesa. Sustenta estar impossibilitada de obter a documentação de prestação de contas junto à prefeitura municipal de Anamã por causa das medidas restritivas impostas pelo Município de Anori em razão da pandemia da doença causada pelo novo coronavírus (Covid-19) , conforme Decreto 028/2020, de 21/5/2020 (peça ) . 
Cita, ainda, a Lei 13.979/2020, que trata da situação emergencial de saúde pública em nível internacional devida à Covid-19, bem como o Decreto 42.061, de 16/3/2020, relativo à emergência na saúde pública no Estado do Amazonas e o Decreto 42.193, de 15/4/2020, que declarou estado de calamidade pública naquele Estado pelo prazo de 180 dias.
Afirma que, tão logo houver reabertura das vias de acesso entre os municípios, requisitará junto à municipalidade de Anamã/AM e apresentará os documentos necessários. 
Requer, pelas razões acima, o sobrestamento desta TCE até que a pandemia da Covid-19 esteja controlada no Estado do Amazonas em nível que lhe seja possível obter provas sem correr risco de contaminação.
Análise
Acerca do pedido de sobrestamento para viabilizar a obtenção de documentos para subsidiar a defesa, observa-se que se mostra prejudicado em razão do decurso de quase dois anos desde o pleito sem que a responsável tenha apresentado alegações de defesa adicionais e/ou elementos probatórios aptos a demonstrar a regularidade do emprego dos recursos em debate.
Sobre a impossibilidade de obter documentos necessários à defesa em razão das restrições de acesso em decorrência da pandemia da doença causada pelo novo coronavírus (Covid-19) , verifica-se que vem sendo mitigadas, desde 2021, as medidas restritivas inicialmente impostas pelas autoridades sanitárias estaduais e municipais. Destaque-se que o estado do Amazonas autorizou a retomada do transporte intermunicipal de pessoas desde 2021 (Decreto n. 44.669/2021, DOE de 13/10/2021) e suspendeu, em 11/3/2022, todas as restrições a atividades anteriormente impostas (Decreto 45.288/2022, DOE de 11/3/2022) .
Quanto às limitações em sua capacidade de obter provas para sua defesa em razão de seu estado de saúde, deve-se contrapor que a responsável dispõe da faculdade de constituir procurador para requisitar e obter junto à municipalidade os documentos que entende necessários à comprovação de suas alegações. 
A alegação de que a responsabilidade pela documentação incidiria sobre o então prefeito e os gestores sucessores também não merece acolhimento. Conforme acima examinado, a responsabilidade pela gestão dos recursos transferidos pelo FNS para execução do programa requalifica UBS no município de Anamã/AM era da então secretária municipal de saúde. A responsável não apresentou e nem se encontra nos autos qualquer evidência de que a gestão financeira dos recursos era feita exclusivamente pelo então prefeito e secretário de finanças do município.
A defendente ocupou o cargo de secretária municipal de saúde até 31/12/2016, tendo sido efetuados os desembolsos de recursos durante sua gestão. Frise-se que a responsável foi notificada pela auditoria do Denasus para apresentar a documentação relativa à execução físico-financeira das obras ainda durante o seu mandato. 
Apesar de ter apresentado à equipe do Denasus documentos relativos à parte dos recursos aplicados na execução financeira da UBS tipo 2 na zona urbana do município de Anamã/AM, a responsável não apresentou comprovação da regularidade da totalidade das aplicações dos recursos em questão (relatórios de medição e fiscalização das obras, ordens bancárias, notas fiscais, recibos, atestados de recebimento, termos de recebimento provisório e definitivo das obras) .
Portanto, independentemente da parcela executada e da finalidade eventualmente dada à obra parcialmente construída, caracterizou-se a total frustração dos objetivos da transferência fundo a fundo por ausência de comprovação da funcionalidade do objeto. Consequentemente, a responsabilidade pelo ressarcimento integral do dano emergente da execução insuficiente deve ser imputada à gestora responsável pela aplicação dos recursos.
Esta Corte de Contas já se posicionou seguidamente nesse sentido ao enfrentar situações análogas à ora examinada, como se extrai dos seguintes enunciados da jurisprudência selecionada:
'Acórdão 494/2016-TCU-Segunda Câmara - Rel. Min. André de Carvalho
Enunciado
A execução parcial do objeto pactuado aliada à imprestabilidade da parcela realizada permite a condenação do responsável pelo valor total dos recursos repassados pelo convênio.
Acórdão 2812/2017-TCU-Primeira Câmara - Rel. Min. Weder de Oliveira
Enunciado
Considera-se como prejuízo em valores integrais a aplicação dos recursos do convênio em objeto que se revela inservível ou sem funcionalidade após a sua execução, completa ou parcial.
Acórdão 358/2017-TCU-Primeira Câmara - rel. min. Benjamin Zymler
Enunciado
Quando a parcela executada do convênio não for suficiente para o atingimento, ainda que parcial, dos objetivos do ajuste, sem quaisquer benefícios à sociedade, a possibilidade de aproveitamento do que já foi executado em eventual retomada das obras, por se tratar de mera hipótese, não de benefício efetivo, não enseja o correspondente abatimento no valor do débito apurado.
Acórdão 549/2018-TCU-Primeira Câmara - Rel. Min. Augusto Sherman
Enunciado
A completa frustração dos objetivos do convênio importa a condenação do responsável à devolução integral dos recursos transferidos, ainda que parte ou a totalidade dos valores repassados tenha sido aplicada no objeto do ajuste. A mera execução do objeto não é suficiente para comprovar a boa e regular aplicação dos recursos, é imprescindível que também se demonstre a sua funcionalidade em benefício da população alvo.'
A equipe do Denasus destacou a ausência de justificativas para o fato de obra iniciada em janeiro/2014 não ter sido concluída em abril/2016, data da visita in loco realizada pela equipe. Essa constatação evidencia o descumprimento do prazo final para conclusão da obra, em 29/2/2016, fixado na Portaria GM/MS 2804/2014.
Ante o acima exposto, deve-se concluir que as alegações de defesa da responsável não elidem sua responsabilidade pelo ilícito lesivo ao erário que motivou sua citação, devendo ser rejeitadas.
	Viabilidade do estabelecimento regular do contraditório 
Verifica-se que o interstício entre as datas de ocorrência das irregularidades geradoras do dano ao erário, ausência de comprovação da aplicação de recursos transferidos em 2013 e 2014, e a data da primeira notificação válida dos dirigentes responsáveis é inferior a dez anos. 
As primeiras notificações dando ciência à Sra. Maria Lucia Compton da Silva (CPF XXX.393.672-XX) das irregularidades constatadas na auditoria do Denasus foram efetivadas em e 29/4/2016 (peça 10, p. 2) . 
Considerando essas datas, não houve transcurso de prazo superior a dez anos entre as datas de ocorrência das irregularidades em questão e a primeira notificação válida.
Em tais circunstâncias não há óbice ao estabelecimento regular do contraditório, considerando o parâmetro estabelecido no art. 6º, inciso II, da Instrução Normativa TCU 71/2012.
Quantificação do dano e valor mínimo para instauração
Conforme se extrai do relatório do Tomador de Contas Especial e do Relatório de Auditoria 7036 MS/SGEP/Denasus, os débitos associados às irregularidades constatadas alcançam valor histórico total de R$ 654.900,49. Considerando, todavia, o juízo de impugnação do valor integral repassado, o débito alcança o montante de R$ 736.000,00, equivalente ao montante de R$ 1.008.075,29, atualizado até 13/4/2020 (peça 35) .
Os critérios adotados para quantificação apresentam conformidade com o disposto na IN TCU 71/2012 e jurisprudência do Tribunal sobre a matéria.
Conforme demonstrado no relatório de cálculo de débito (peça 34) , as irregularidades acima descritas configuram prejuízo ao erário, cujo valor atualizado até 1/1/2017 é de R$ 900.139,35, superior ao limite de R$ 100.000,00, fixado pelo art. 6º, inciso I, da Instrução Normativa TCU 71/2012, com a redação dada pela IN TCU 76/2016. 
	VERIFICAÇÃO DO PRAZO DE PRESCRIÇÃO DA PRETENSÃO PUNITIVA
Observa-se não ter se consumado a prescrição da pretensão punitiva por parte do TCU que, nos termos do entendimento firmado no Acórdão 1441/2016-TCU-Plenário (Rel. Ministro Benjamin Zymler) , subordina-se ao prazo geral de prescrição indicado no art. 205 do Código Civil, qual seja, dez anos contados a partir da data de ocorrência da irregularidade sancionada, nos termos do art. 189 do Código Civil. 
As irregularidades discutidas nesta TCE ocorreram nos exercícios de 2013 e 2014, tendo o fluxo do prazo prescricional sido interrompido em 27/4/2020 com o despacho de autorização da citação (peça 38) . Não há óbice, portanto, à aplicação das sanções previstas na Lei 8.443/1992 à responsável.
	Outras informações relevantes
Em obediência ao comando contido no item 9.4 do Acórdão 1772/2017-TCU-Plenário - Relator Ministro-Substituto Augusto Sherman, informa-se que não foram localizados outros processos em tramitação nesta Corte de Contas em que haja débito imputável aos responsáveis. 
	CONCLUSÕES
O exame dos autos evidenciou que Jecimar Pinheiro Matos, incluído como responsável no relatório do Tomador de Contas, deve ser excluído desta TCE ante a ausência de suporte de evidências que autorize sua responsabilização.
Regularmente citada por este Tribunal de Contas, Maria Lucia Compton da Silva apresentou as alegações de defesa acima examinadas. Concluiu-se que as alegações e documentos apresentados não são suficientes para elidir sua responsabilidade pelas irregularidades geradoras dos prejuízos ao erário que motivaram sua citação. Em tais circunstâncias, deve propor a rejeição integral de suas alegações de defesa.
Conforme acima examinado, não foram apresentados pela defendente elementos probatórios que demonstrem sua boa-fé ou a ocorrência de outros excludentes de culpabilidade. Desse modo, suas contas devem, desde logo, ser julgadas irregulares, nos termos do art. 202, § 6º, do Regimento Interno/TCU, procedendo-se à sua condenação ao ressarcimento dos débitos apurados. 
Ante a gravidade das violações às normas ínsitas na Constituição da República de 1988 e demais normas legais aplicáveis e causação de dano ao erário, entende-se que restou caracterizada culpa grave e alta reprovabilidade das condutas ilícitas que justifica a proposição da aplicação da multa prevista no art. 57 da Lei 8.443/1992 à responsável.
Cabível, finalmente, a proposição de remessa de cópia dos elementos pertinentes ao Ministério Público da União, atendendo, assim, ao disposto no art. 16, § 3º, da Lei 8.443/1992 c/c o art. 209, § 7º, do Regimento Interno/TCU.
	PROPOSTA DE ENCAMINHAMENTO
Diante do exposto, submetem-se os autos à consideração superior, propondo:
excluir a responsabilidade de Jecimar Pinheiro Matos (CPF XXX.678.252-XX) desta TCE;
rejeitar as alegações de defesa de Maria Lucia Compton da Silva (CPF XXX.393.672-XX) ; 
 com fundamento nos arts. 1º, I, 16, III, alíneas 'b' e 'c', e § 2º, 19, e 23, III, da Lei 8.443/1992 e 1º, I, 209, III e § 5º, incisos I e II, 210, § 1º, inciso I, e 214, III, do Regimento Interno do TCU, julgar irregulares as contas de Maria Lucia Compton da Silva (CPF XXX.393.672-XX) , condenando-a ao pagamento das quantias abaixo discriminadas, com a fixação do prazo de quinze dias, a contar do recebimento da notificação, para comprovar perante o Tribunal, na forma prevista no art. 214, III, alínea 'a', do Regimento Interno do TCU, o recolhimento aos cofres do Fundo Nacional de Saúde - FNS da referida importância, atualizada monetariamente e acrescidas dos juros de mora, a partir da data apontada até a do recolhimento, na forma prevista na legislação em vigor:
Débito:
	Valor (R$) 
	Data de ocorrência

	81.600,00
	3/9/2013

	102.400,00 
	3/9/2013

	244.800,00
	2/9/2014

	307.200,00
	2/9/2014

 aplicar à individualmente a Maria Lucia Compton da Silva (CPF XXX.393.672-XX) a multa prevista no art. 57, da Lei 8.443/1992 c/c o art. 267 do Regimento Interno, fixando-lhe o prazo de 15 (quinze) dias, a contar das notificações, para comprovarem, perante o Tribunal (art. 214, inciso III, alínea 'a', do Regimento Interno) , o recolhimento das dívidas aos cofres do Tesouro Nacional, atualizadas monetariamente desde a data do acórdão que vier a ser proferido até a dos efetivos recolhimentos, se forem pagas após o vencimento, na forma da legislação em vigor:
autorizar, desde logo, nos termos do art. 28, inciso II, da Lei 8.443/1992 c/c o art. 219, inciso II, do RI/TCU, a cobrança judicial da dívida caso não atendidas as notificações;
 autorizar, desde logo, com fundamento no art. 26, da Lei 8.443/1992 c/c o art. 217, do Regimento Interno do TCU, caso seja do interesse da acima nominada responsável, o parcelamento da dívida em até 36 parcelas, incidindo, sobre cada uma, os encargos legais devidos, sem prejuízo de alertá-los de que, caso opte por essa forma de pagamento, a falta de comprovação do recolhimento de qualquer parcela implicará o vencimento antecipado do saldo devedor, nos termos do art. 26, parágrafo único, e 59, da Lei 8.443/1992 c/c o art. 217, § 2º, do Regimento Interno do TCU; e
 encaminhar cópia da deliberação ao Procurador-Chefe da Procuradoria da República no Estado do Amazonas, nos termos do § 3º do art. 16 da Lei 8.443/1992 c/c o § 7º do art. 209 do Regimento Interno do TCU, para adoção das medidas que entender cabíveis; e aos responsáveis, para ciência, e comunicar-lhes que o relatório e o voto que a fundamentarem podem ser acessados por meio do endereço eletrônico www.tcu.gov.br/acordaos e que, caso haja interesse, o Tribunal pode enviar-lhe cópia desses documentos sem qualquer custo."
É o relatório.

Marina Nunes Guedes (OAB/AM 14.299) e outros, representando Maria Lúcia Compton da Silva.

Procuradora-Geral Cristina Machado da Costa e Silva.

TOMADA DE CONTAS ESPECIAL. TRANSFERÊNCIA FUNDO A FUNDO. FUNDO NACIONAL DE SAÚDE. FUNDO MUNICIPAL DE SAÚDE. CONSTRUÇÃO E AMPLIAÇÃO DE UNIDADES BÁSICAS DE SAÚDE. AUSÊNCIA DE DOCUMENTAÇÃO COMPROBATÓRIA DAS DESPESAS. INEXECUÇÃO PARCIAL DAS OBRAS E SERVIÇOS. CITAÇÃO. REJEIÇÃO DAS ALEGAÇÕES DE DEFESA APRESENTADAS. IRREGULARIDADE DAS CONTAS. DÉBITO. MULTA.

TOMADA DE CONTAS ESPECIAL (TCE)

Secretaria de Controle Externo de Tomada de Contas Especial (SecexTCE).

Trata-se de tomada de contas especial instaurada pelo Fundo Nacional de Saúde (FNS) , originalmente em desfavor de Maria Lúcia Compton da Silva, ex-secretária municipal de Saúde, e Jecimar Pinheiro Matos, ex-prefeito municipal, devido a não comprovação da regular aplicação dos recursos repassados pelo FNS ao Fundo Municipal de Saúde de Anamã/AM para a construção de uma Unidade Básica de Saúde (UBS) tipo 1 e uma tipo 2, no âmbito do Programa de Requalificação de Unidades Básicas de Saúde. 
2.	A equipe de auditoria do Denasus identificou as seguintes irregularidades: a) ausência de apresentação de parte da documentação comprobatória de despesas realizadas na construção das duas Unidades Básicas de Saúde (UBS) no referido município no período de 2013 a 2015; e b) constatação de que as obras de construção das duas UBS apresentam placa de obra com informações incompletas e ritmo de execução bastante lento. 
3.	Para a execução do objeto, foram transferidos R$ 81.600,00 e R$ 102.400,00 em 3/9/2013 e R$ 244.800,00 e R$ 307.200,00 em 2/9/2014, totalizando o repasse de R$ 736.000,00.
4.	A Secretaria Municipal de Saúde de Anamã/AM apresentou parte da documentação probatória da execução das despesas. 
5.	A partir do exame dos extratos bancários, restou demonstrada a transferência de R$ 207.337,04 às empresas contratadas para a realização das duas unidades básicas de saúde.
6.	O Denasus, para fins de quantificação do débito, aceitou que a aplicação de R$ 81.099,51 estava devidamente comprovada e deduziu esse montante do valor repassado.
7.	Assim, na fase interna da TCE, o órgão concedente concluiu pela impugnação parcial das despesas, no valor de R$ 654.900,49, devido à "não disponibilização, da documentação comprobatória da execução financeira do Programa de Requalificação de UBS (Processos de pagamentos, liquidação, empenhos, contratos, etc.) " (peça 26) . O Controle Interno anuiu a esse posicionamento (peças 29 a 31) .
8.	No âmbito do TCU, foi realizada a citação apenas de Maria Lúcia Compton da Silva, visto que, conforme disposto no art. 9º, caput e inciso III, da Lei 8.080/1990, é competência do secretário municipal de Saúde a gestão do SUS nos municípios, restando afastada a responsabilidade do ex-prefeito.
9.	De forma diversa do Denasus, o TCU não aceitou a aplicação do montante de R$ 81.099,51, visto que a parcela executada do objeto não tem funcionalidade para os fins pactuados. 
10. 	Lembro que a apuração do dano no caso em exame, em que houve a execução parcial, sem que a parcela realizada apresentasse serventia à comunidade, deve observar algumas premissas, das quais se extrai aquela relacionada ao valor a ser ressarcido ao concedente.
11.	Tendo em vista o não atingimento dos objetivos do ajuste e a ausência de benefícios ao município, a jurisprudência desta Corte é clara no sentido de que o débito deve corresponder à integralidade dos recursos federais repassados e não devolvidos (Acórdãos 358/2017, 346/2017 e 2.835/2016, todos da Primeira Câmara) .
12.	Assim, o valor do débito decorrente da execução parcial de objeto de convênio somente deve corresponder à fração não realizada do objeto quando comprovada a possibilidade de aproveitamento das parcelas concluídas, bem como tenha havido a regular demonstração das parcelas executadas, o que não afigura ao presente caso.
13.	Nesse sentido, a citação da ex-secretária ocorreu pelo valor total transferido.
14.	As alegações de defesa da responsável foram devidamente examinadas pela unidade instrutora, que, em sua análise de mérito, concluiu pela rejeição e propôs julgar irregulares as suas contas, com imputação do débito e aplicação da multa prevista no art. 57 da Lei 8.443/1992.
15.	Corroboro as análises empreendidas pela unidade especializada, as quais contaram com a anuência do Ministério Público junto ao TCU, razão pela qual incorporo os fundamentos apresentados às minhas razões de decidir.
16.	As alegações de defesa se resumem a afirmar que: a) não obteve vantagens indevidas em razão do cargo que exerceu; b) não dispõe de informações sobre o estágio de execução das unidades de saúde, tampouco de acesso à documentação relativa à execução físico-financeira dos contratos; c) toda a documentação comprobatória da aplicação dos recursos repassados pelo FNS para as obras teria sido repassada aos gestores sucessores e, portanto, sobre eles incidiria o dever de prestar contas; d) reside no Município de Anori/AM, está acometida de doença grave e que o isolamento imposto pela pandemia a impede de ir a Amanã/AM para providenciar os documentos exigidos.
17.	Os argumentos apresentados não são aptos a afastar a responsabilidade da ex-secretária de saúde, pois, conforme já demonstrado, a gestão dos recursos transferidos pelo FNS para execução do Programa Requalifica UBS no Município de Anamã/AM cabe ao titular da pasta da saúde municipal e, além disso, as alegadas dificuldades para acesso à documentação probatória requerida não mais persistem. 
18.	Todas as alegações foram suficientemente rebatidas na instrução transcrita no relatório precedente, a qual dispensa considerações adicionais.
19.	Enfim, a ex-secretária não apresentou qualquer prova que pudesse elidir as irregularidades que lhe foram imputadas. Assim, a responsabilidade de Maria Lucia Compton da Silva se encontra regularmente demonstrada e se caracteriza pela ausência de comprovação da correta utilização dos recursos que lhe foram confiados e pela não demonstração da execução da obra na proporção dos valores repassados e da funcionalidade da parcela realizada. 
20.	Esse cenário justifica a imputação de débito à responsável pela totalidade dos valores transferidos.
21.	Sendo assim, as informações constantes do processo não permitem concluir pela regular aplicação dos recursos, cabendo, portanto, julgar irregulares as contas da responsável, condenando-a ao pagamento do débito apurado nos autos, com aplicação da multa prevista no art. 57 da referida Lei 8.443/1992.
Ante o exposto, voto por que o Tribunal adote o Acórdão que ora submeto à deliberação deste Colegiado.
TCU, Sala das Sessões, em 16 de agosto de 2022.
Ministro BRUNO DANTAS 
Relator